臺灣高雄地方法院刑事判決　　　　　　 100年度易緝字第66號
公　訴　人　臺灣高雄地方法院檢察署檢察官
被　　　告　趙俊凱
上列被告因詐欺案件，經檢察官提起公訴（99年度偵字第8041號
），本院判決如下：
    主  文
趙俊凱犯幫助詐欺取財罪，處拘役伍拾伍日，如易科罰金，以新
臺幣壹仟元折算壹日。
    事  實
一、趙俊凱明知金融機構之帳戶與個人之財產信用密切關聯，一
    般人無故取得他人金融帳戶之提款卡、密碼之行為常與財產
    犯罪相關，且得預見現今詐騙集團等不法份子經常利用他人
    存款帳戶提款卡、密碼轉帳等方式，獲取不法利益並逃避執
    法人員之追查，而提供金融帳戶之提款卡及密碼予他人使用
    ，可能被詐騙集團所利用，以遂行渠等詐欺犯罪之目的，竟
    仍以縱有他人持之犯罪亦無違反其本意，而基於幫助他人詐
    欺取財之不確定犯意，於民國98年8 月14日至同年月19日間
    之某時許，在不詳地點，將其所申請之台新國際商業銀行鳳
    山分行（下稱台新銀行）帳號第00000000000000號帳戶（下
    稱系爭帳戶）之存摺、金融卡、密碼等物，提供予真實姓名
    、年籍不詳之人（無證據證明該人係未滿18歲之人），容任
    該人及其所屬詐欺取財集團以系爭帳戶遂行詐欺取財犯罪。
    上開不詳姓名、年籍之人及其所屬詐欺集團成員（無證據證
    明該集團成員中有未滿18歲之人）於取得趙俊凱所申請之系
    爭帳戶資料後，即共同基於意圖為自己不法所有之犯意聯絡
    ，由該詐欺集團成員先在YAHOO 奇摩拍賣網站，刊登拍賣Pa
    nasonic LX3 數位相機之不實售物訊息，並留下不詳人士所
    有之「raxy220@yahoo.com 」MSN 帳號及訴外人郭龍祥（另
    由檢察官偵辦）申辦之0000000000號行動電話門號做為聯絡
    之用。適有蘇尹曼於98年8 月18日某時許，在臺北市○○街
    住處，以電腦上網瀏覽得知該訊息，其不知有詐並陷於錯誤
    ，而在上開拍賣網站下標後，復透過MSN 網路即時通訊與冒
    充賣方之該詐騙集團成員線上聯繫，並在接獲該詐欺集團成
    員之成交允諾後，旋於翌（19）日11時15分許，前往臺北市
    ○○區○○路374 號，操作台新銀行設立之自動櫃員機，以
    轉帳之方式，將新臺幣（下同）8,200 元匯入趙俊凱所提供
    之系爭帳戶內，並旋即遭該詐騙集團成員提領一空。嗣蘇尹
    曼匯款後察覺有異，始知受騙，乃報警處理，經警依據系爭
    帳戶循線查獲趙俊凱，始悉上情。
二、案經蘇尹曼訴由臺北市政府警察局信義分局移送臺灣高雄地
    方法院檢察署檢察官偵查起訴。
    理  由
壹、證據能力部分：
    按被告以外之人於審判外之言詞或書面陳述，除法律有規定
    者外，不得作為證據，刑事訴訟法第159 條第1 項固有明文
    ，惟被告以外之人於審判外之陳述，雖不符合同法第159 條
    之1 至第159 條之4 規定，但經當事人於審判程序同意作為
    證據，法院審酌該言詞陳述或書面陳述作成時之情況，認為
    適當者，亦得為證據，當事人、代理人或辯護人於法院調查
    證據時，知有第159 條第1 項不得為證據之情形，而未於言
    詞辯論終結前聲明異議者，視為有前項之同意，此觀同法第
    159 條之5 規定即明。查本判決後開引用各該被告以外之人
    於審判外之陳述（包含書面陳述），皆屬傳聞證據，惟當事
    人雖知上開證據資料為傳聞證據，仍於本院準備程序及審判
    期日中對各該證據資料均表示同意或無意見而不予爭執，且
    迄至言詞辯論終結前亦未再聲明異議，本院審酌上開證據資
    料製作時之情況尚無違法不當等瑕疵，且與本案具有關連性
    ，亦無證明力明顯偏低之情形，認為以之作為證據應屬適當
    ，揆諸前開規定，爰逕依刑事訴訟法第159 條之5 規定，認
    前揭證據資料均具有證據能力。
貳、實體部分：
一、訊據被告趙俊凱固不否認系爭帳戶確實為伊所申請設立之事
    實，惟矢口否認有何幫助詐欺犯行，辯稱：伊於98年8 月間
    將系爭帳戶之存摺、金融卡放在小客車內副駕駛座前置物箱
    內，裡面有1 張金融卡密碼單，伊當時有變更密碼，並將新
    密碼寫在銀行原來發之密碼紙上，密碼單即與金融卡放在一
    起，過一陣子，伊發現停在高雄市○○路中華電信附近之小
    客車車窗遭不詳歹徒打破，車內之存摺、提款卡、密碼單連
    同手機、零錢都不見了，伊有打電話向台新銀行掛失存摺及
    提款卡，然因時間晚了，就沒有去警察局備案，伊並沒有將
    帳戶資料交給他人使用云云。
二、惟查：
  (一)系爭帳戶為被告於96年9 月5 日所開設，並於98年8 月14日
    某時親赴台新銀行鳳山分行申辦該帳戶之金融卡，並於當日
    領取金融卡之事實乙節，此據被告坦認在卷，且有台新銀行
    98年9 月7 日台新作文字第981380 1號函所附之開戶資料、
    資金往來明細（見警詢卷第17-21 頁）、99年9 月28日台新
    作文字第9915619 號函所附之開戶業務申請書《金融卡部分
    》（見本院99年度易字第1292號卷第10-12 頁）在卷為憑，
    此部分事實應堪認定。
  (二)被害人蘇尹曼因遭詐騙集團成員施以前述之詐術，致陷於錯
    誤，而匯入8,200 元至被告申請之前揭帳戶，並隨即遭人提
    領一空等情，業據被害人蘇尹曼於警詢中陳述明確（見警詢
    卷第1- 2頁），並有臺北市政府警察局信義分局吳興街派出
    所受理詐騙帳戶通報警示簡便格式表、內政部警政署反詐騙
    諮詢專線紀錄表、台新銀行自動櫃員機交易明細表、詐騙集
    團成員傳送予被害人蘇尹曼之行動電話簡訊內容照片、YAHO
    O 奇摩拍賣通知信、被告上揭帳戶之資金往來明細等為憑（
    見警詢卷第10、11-12 、13、14、15、19-21 頁）。由詐騙
    集團成員傳送予被害人蘇尹曼之行動電話簡訊內容，明確記
    載被告系爭帳戶之銀行名稱、戶名、帳號等資料，且被害人
    蘇尹曼於上開時、地將前揭款項匯入被告系爭帳戶後，被害
    人蘇尹曼所匯款項即遭人於同日提領一空等情觀之，足認被
    告系爭帳戶已遭詐欺集團使用作為詐騙被害人之工具至屬灼
    然。
  (三)被告雖以系爭帳戶之存摺、金融卡、金融卡密碼單係於98年
    8 月間放置於車內遭竊，伊未將系爭帳戶交付他人使用云云
    置辯。然：
  1.被告於本院審理時供稱：「（為何申請帳戶，隔了兩年，才
    又去申請提款卡？）申請提款卡那天，我是要去領錢，是因
    為行員叫我去辦提款卡，說這樣比較方便。」（見本院100
    年度易緝字第66號卷《下稱本院易緝卷》第46頁），然觀諸
    系爭帳戶交易明細查詢資料，被告於98年8 月11日即將系爭
    帳戶內之存款幾乎提領一空《僅剩13元》（見警詢卷第21頁
    ），則被告又如何能於98年8 月14日前去銀行提領系爭帳戶
    之款項？顯見被告於98年8 月14日前往台新銀行鳳山分行之
    目的即係為了申辦金融卡。
  2.次者，被告供稱：「（後來為何領光帳戶裡的錢？）因為股
    票輸錢，且我要跟朋友合夥作生意，所以我才將全部的錢領
    光。」（見本院易緝卷第46頁），顯徵被告無繼續使用系爭
    帳戶之意思，系帳戶對於被告而言，已不重要。再者，被告
    自系爭帳戶開設後均未使用金融卡，卻於系爭帳戶開設2 年
    後，已無再使用系爭帳戶之意思時，突然申辦系爭帳戶之金
    融卡，其動機誠有可議之處。
  3.第查，按金融機構之帳戶關乎存戶個人財產權益甚大，而帳
    戶內款項之提領，僅須擁有該帳戶之存摺及印鑑，或以該帳
    戶之金融卡配合鍵入正確密碼使用即可，一旦遺失，除將造
    成個人財物之損失外，甚且可能淪為他人犯罪之用，不但損
    及自己個人信用，更有因此背負刑責之可能。是以，一般人
    皆知曉應將上開重要物品妥為保管、分開存放，以避免失竊
    或遭人利用之風險。又以現今金融機構之提款手續，欲使用
    提款卡領取款項者，須於金融機構設置之自動櫃員機上依指
    令操作，並輸入正確之密碼，方可順利領得款項，如未知正
    確密碼，單純持有提款卡之人，欲隨機輸入密碼而領得款項
    之機率微乎其微。且因提款卡使用便利，惟體積較小而易於
    失落，一般人為避免提款卡不慎遺失並遭他人利用，均知應
    將提款卡與其密碼分別保存，或將密碼牢記心中，以免提款
    卡為他人持有時，同時揭露密碼而遭盜領款項。故除所設定
    為123456等隨意猜測可知之密碼外，帳戶所有人以外之人持
    卡而得以順利提領款項者，其密碼應係獲帳戶所有人或經其
    授權得知密碼之人所告知一節，為使用提款卡提款之常態，
    應可認定。查，由系爭帳戶之交易明細資料可知（見警詢卷
    第21頁），被告系爭帳戶並無變更密碼之紀錄，被告辯稱伊
    領得金融卡後有變更密碼云云，即有可議。而縱然被告有為
    變更金融卡密碼之動作，惟依被告於99年4 月20日偵訊時自
    承：伊係將金融卡密碼變更為自己之生日等語（見99年度偵
    字第8041號卷《下稱偵查卷》第13頁），被告既選擇自己之
    生日作為金融卡之密碼，足見被告對於金融卡密碼已瞭然於
    胸，實無抄寫變更後之金融卡密碼之必要，且依目前之金融
    實務運作，縱有誤輸入密碼3 次而遭鎖卡或沒入之情事，僅
    需存戶本人持身分證件及原開戶印鑑，即可臨櫃申請解鎖或
    逕行領回遭沒入之金融卡，當無刻意將之附記在密碼單上，
    是被告上開所辯，顯與常情有違。又被告供稱其將變更後之
    金融卡密碼寫在密碼單上，並將金融卡及密碼單放在一起等
    語（見偵查卷第13頁），衡情被告為高職畢業、56年次（警
    卷第3 頁），已有相當社會歷練，且係心智成熟之成年人，
    豈有刻意將其能清楚記憶之密碼再載於密碼單上，再將金融
    卡及書寫有新密碼之密碼單放在一起而徒增帳戶款項遭人盜
    領之風險，足見被告所辯實與常情有違。又金融帳戶之存摺
    、金融卡及密碼遺失者，只要向金融機構辦理掛失止付，詐
    欺集團將無法提領詐得金額，且詐欺集團若未取得原帳戶之
    所有人同意而加以使用，則費盡心思所詐得金額亦有可能遭
    原帳戶所有人以掛失補發方式提領一空，而詐騙所得之金額
    動輒上萬元，遠較購買或承租帳戶使用之微薄款項為鉅，是
    衡情詐欺集團不致以遺失或竊得等無法掌控之帳戶，作為詐
    騙被害人出入往來帳戶，而甘冒可能遭原帳戶所有人凍結帳
    戶補辦存摺資料領款，致無法提領之風險。因此，本件被告
    所有之系爭銀行帳戶之存摺及金融卡等物，若係遺失或遭竊
    而落入詐欺集團成員之手，詐欺集團為避免上述風險，當不
    致於使用該帳戶行騙。故被告辯稱其所有之系爭銀行帳戶之
    存摺、金融卡等物係遭竊遺失云云，顯與常情相悖而難以採
    信。甚以，被告申辦之系爭銀行帳戶既經詐騙集團作為向人
    詐財之匯款帳戶使用，而被告對於前開帳戶何以落入詐騙集
    團成員手中復無法提出任何合理之說明，亦無任何相關事證
    足證前開金融帳戶有遺失或遭竊之情事，以供本院查證對其
    有利之事項，本院在無任何相關佐證之前提下，自難遽以採
    信其供詞；由此推論，被告申辦之系爭銀行帳戶之存摺、金
    融卡及密碼，應係被告在不詳時間、地點，以不詳方法，提
    供予詐騙集團作為詐財匯款之人頭帳戶使用甚明。
  4.再者，被告自稱其於98年8 月21日發現系爭帳號之存摺、金
    融卡遺失後，曾去電台新銀行，辦理系爭帳戶存摺及提款卡
    之掛失等語，查被告固有於98年8 月21日16時6 分許，去電
    台新銀行掛失存摺之紀錄，此有台新銀行99年7 月12日台新
    作文字第99 10964號函在卷可按（見本院易字卷第6-1 頁）
    ，惟被告稱伊於98年8 月21日17時許，在高雄市○○○路附
    近發現存摺等物遭竊等語（見警詢卷第4 頁），而被告所有
    之系爭帳戶「正巧」於98年8 月19日由詐騙集團使用，其間
    機關巧合，更足認被告是為配合詐騙集團而將掛失時間拖延
    至被害人匯款之後。
  5.又被告係於98年8 月14日領取金融卡與密碼單，而被害人蘇
    尹曼於98年8 月19日11時15分將8,200 元之款項匯入被告系
    爭帳戶內，並於同日經不詳之人以金融卡提款方式提領一空
    等情，已如前述，足認正犯於98年8 月14日至同年月19日間
    之某時，已取得系爭帳戶之存摺、金融卡及密碼，而於98年
    9 月19日以之為人頭帳戶供為被害人款項匯入之用，於被害
    人款項匯入後，迅即持該帳戶晶片提款卡以跨行提領方式，
    經款提領一空，故被告交付系爭帳戶存摺、金融卡、密碼之
    日期，應係在98年8 月14日領得系爭帳戶金融卡與密碼單後
    ，至98年8 月19日被害人匯入款項間之某時。
  (四)按刑法上之故意，可分為直接故意與不確定故意（未必故意
    ），所謂「不確定故意」，係指行為人對於構成犯罪之事實
    ，預見其發生而其發生並不違背其本意者，刑法第13條第2
    項定有明文。今日一般人至郵局或銀行開設帳戶並非難事，
    如非供犯罪之非法使用，衡情自無置自己名義帳戶不用，而
    出價取得他人帳戶使用之必要。又衡諸金融存款帳戶事關存
    戶個人財產權益之保障，除非本人或與本人親密關係者，難
    認有何理由可自由流通使用該存摺，而一般人均有妥為保管
    防阻他人任意使用之認識，縱因特殊情況偶有交他人使用之
    需，亦必然深入瞭解用途再行提供以使用，方符常情。是無
    正當理由，將帳戶提供他人使用，客觀上足可預見其目的，
    ，係欲以該金融帳戶供作犯罪出入之帳戶或其他不法目的，
    否則應無隱匿自己名義帳戶而購買他人金融帳戶使用之必要
    。且邇來利用電話或報紙刊登廣告詐欺取財之犯罪類型層出
    不窮，該等犯罪多數均係利用人頭帳戶作為出入帳戶，並經
    媒體廣為披載，此應為一般人本於一般認知能力所易於意會
    者。故被告對於交付上開帳戶之存摺、提款卡及密碼予某真
    實姓名年籍不詳之人，導致該帳戶將可能被用來作為詐欺取
    財等非法用途之工具一節，應有所預見，且不違背其本意。
    是以，被告猶提供其所申請開立之系爭銀行帳戶資料予該真
    實姓名年籍不詳之人使用，足認被告主觀上確有容任該人將
    上開帳戶作為詐欺取財之指定帳戶使用之犯意，是其應有幫
    助詐欺取財之不確定故意甚明。
  (五)綜上所述，被告所辯顯係卸責之詞，殊無足取。本案事證明
    確，被告犯行堪可認定，應予依法論科。
三、論罪科刑部分：
  (一)按刑法上之幫助犯，係對於犯罪與正犯有共同之認識，而以
    幫助之意思，對於正犯資以助力，而未參與實施犯罪之行為
    者而言（最高法院88年度臺上字第1270號判決意旨參照）。
    復以詐欺犯罪中收受詐得款項之舉，固屬詐欺犯行之重要環
    節，惟收受詐欺款項之手法多端，倘由犯罪行為人親自出面
    收受被害人款項，固可認已屬詐欺犯罪構成要件之行為分擔
    ，但如被害人係以轉帳匯款至犯罪行為人指定之金融機構帳
    戶之間接方式支付款項者，客觀上實係由該銀行業者直接受
    取財物之交付，此與直接由被害人親手交付現款予犯罪行為
    人，尚屬有別。本件依被害人蘇尹曼之指述，其遭詐欺過程
    中，均未曾直接與被告有何接觸或聯繫，是被告提供系爭帳
    戶予不詳人士，而使被害人遭不詳人士詐騙而匯款入系爭存
    款帳戶之行為，充其量僅足認定係詐欺取財犯罪構成要件以
    外之幫助行為，尚難遽認與前述詐欺犯罪行為人本於共同犯
    罪之犯意聯絡，而有參與或分擔詐欺之犯行。況使用他人帳
    戶犯罪者，本欲利用他人帳戶以隱瞞自己身分而逃避檢警追
    緝，是被告雖可預見使用其帳戶者將利用其所交付之存摺、
    金融卡及密碼，供為詐欺不法犯行，惟其主觀上有無將使用
    帳戶者所實施之詐欺犯行，視為己身犯行之共同犯意聯絡，
    實非無疑。而本件既查無證據足資證明被告有共同詐欺取財
    之犯意聯絡及行為分擔，自應認被告提供存摺、金融卡及密
    碼與不詳人士使用之犯行，僅止於幫助詐欺之犯意，而為詐
    欺構成要件以外之行為。
  (二)核被告所為，係犯刑法第30條第1 項、第339 條第1 項幫助
    詐欺取財罪。被告為幫助犯，爰依刑法第30條第2 項規定，
    依正犯之刑減輕之（被告本件犯罪之型態為幫助他人詐欺取
    財，因詐欺取財之正犯是否屬於共同正犯，與被告應成立之
    罪名、刑責均無涉，為免累贅，爰不於主文欄諭知被告幫助
    「共同」詐欺取財，附此敘明）。爰審酌被告提供前開帳戶
    供他人非法使用，幫助犯罪者隱匿真實身分，助長社會犯罪
    風氣及增加追緝犯罪之困難度，其犯罪動機、目的、手段及
    犯罪後猶矢口否認犯行，足見其毫無悔意，惟念其所為提供
    帳戶僅為幫助行為，尚未實際參與詐欺取財之犯行，可責難
    性較輕，及被害人受騙金額等一切情狀，量處如主文所示之
    刑，並諭知易科罰金之折算標準。
據上論斷，應依刑事訴訟法第299 條第1 項前段、刑法第30條第
1 項前段、第2 項、第339 條第1 項、第41條第1 項前段，刑法
施行法第1 條之1 ，判決如主文。
本案經檢察官陳孟皇到庭執行職務。
中    華    民    國  100     年    9     月    7     日
                  刑事第八庭  審判長法  官  王伯文
                                    法  官  陳俊宏
                                    法  官  何秀燕
以上正本證明與原本無異。
如不服本判決應於收受送達後10日內向本院提出上訴書狀，並應
敘述具體理由；如未敘述上訴理由者，應於上訴期間屆滿後20日
內向本院補提理由書（均須按他造當事人之人數附繕本）「切勿
逕送上級法院」。
中    華    民    國   100    年    9     月    7     日
                                    書記官  蔡蓓雅

附錄本案論罪科刑法條：
中華民國刑法第30條
（幫助犯及其處罰）
幫助他人實行犯罪行為者，為幫助犯。雖他人不知幫助之情者，
亦同。
幫助犯之處罰，得按正犯之刑減輕之。

中華民國刑法第339條
（普通詐欺罪）
意圖為自己或第三人不法之所有，以詐術使人將本人或第三人之
物交付者，處 5 年以下有期徒刑、拘役或科或併科 1 千元以下
罰金。
以前項方法得財產上不法之利益或使第三人得之者，亦同。
前二項之未遂犯